【裁判字號】    96,訴,39
【裁判日期】    970813
【裁判案由】    傷害致死
【裁判全文】
臺灣澎湖地方法院刑事判決                96年度訴字第39號
公  訴  人  臺灣澎湖地方法院檢察署檢察官
被      告  乙○○
選任辯護人  張永昌律師
            馬陳棠律師
上列被告因傷害致死案件，經檢察官提起公訴（96年度偵字第69
8號），本院判決如下：
    主  文
乙○○犯非法持有手槍罪，處有期徒刑貳年陸月，併科罰金新台
幣拾萬元，罰金如易服勞役，以新台幣壹仟元折算壹日，扣案之
手槍（含彈匣）壹把沒收；又犯傷害致人於死罪，處有期徒刑參
年捌月。應執行有期徒刑陸年，併科罰金新台幣拾萬元，罰金如
易服勞役，以新台幣壹仟元折算壹日，扣案之手槍（含彈匣）壹
把沒收。
    事  實
一、乙○○係中華民國國民，為日本籍「第15福神丸」漁船船員
    及實際負責之船長，明知未經許可，不得持有手槍，仍為海
    上防身之用，於民國96年8月初某日，在南非共和國開普敦
    港，以美金150元之代價，購得口徑0.380吋制式半自動手槍
    （比利時FN廠BDA-380型，槍號：425RN21033，含彈匣）1把
    及疑似子彈10顆，而持有之，並攜之於同年8月5日自開普敦
    港啟航，在大西洋海域捕魚。嗣於大西洋當地時間（下稱當
    地時間）96年10月16日上午8時30分許（即臺灣時間同年10
    月16日下午6時30分許），在南緯2度45分、西經25度20分之
    大西洋公海上，因不滿越南籍船員阮友陽（Nguy enHuuDuon
    g）工作偷懶，而在前甲板作業區推打阮友陽（未成傷），
    阮友陽心有不甘而持魚刀反擊乙○○，並劃傷乙○○前額，
    乙○○受傷流血自行返回駕駛艙包紮後，氣憤難消，先至房
    間內取出前揭手槍及疑似子彈7顆（另外3顆已為乙○○在公
    海中試射用罄），並通知大陸籍船員孟憲東帶阮友陽至駕駛
    台，乙○○見阮友陽到駕駛台，先欲鳴槍示警，但因手槍卡
    彈而未擊發，俟發現阮友陽確未攜帶武器，即放下前揭槍彈
    ，為教訓阮友陽，主觀上雖無毆打阮友陽致死之故意，然客
    觀上能預見若亂棍毆擊他人身體，足以導致死亡之結果，竟
    仍基於傷害人身體之犯意，在駕駛台右側走道上，持木棍1
    支（長約60公分、寬約8公分、高約2公分）亂棍毆擊阮友陽
    之手、腳及身體等處，致阮友陽受有頭皮血腫、臉部擦挫傷
    、左耳挫裂傷、兩鼻出血、胸部鎖骨下及肩部及右頸數處小
    挫傷、右上肢數處瘀斑、左肘及前臂大片挫傷及3條挫裂傷
    、左手背挫裂傷、兩大腿挫擦傷及腫脹、左背、左手背、左
    上肢、左臀部、左右小腿等深部肌肉出血、前胸部右側鎖骨
    下及5至10肋骨出血、臉部、顱頂及顳肌瀰漫性血腫及局部
    蜘蛛膜下腔出血等傷害，乙○○罷手後，因認阮友陽無生命
    危險，而未立即醫治阮友陽，迨當地時間96年10月16日上午
    11 時許，經其他船員一再勸解後，乙○○始將阮友陽交由
    其他船員救治，乙○○並拿藥給越南籍船員阮月豪餵服阮友
    陽。嗣於當地時間同日正午12時30分許，其他船員一同制伏
    乙○○並發送海事報告通知船務代理商楊志傑，楊志傑在臺
    灣時間96年10月19日報警處理，嗣經行政院海岸巡防署海洋
    巡防總局偵防查緝隊員警前往象牙海岸共和國阿必尚（Abid
    jan ）港逮捕乙○○，並扣得前揭手槍（含彈匣）1把，而
    阮友陽因上開傷勢造成皮下及肌肉大量失血，延至當地時間
    同年10月16日下午2時30分許，傷重休克不治死亡。
二、案經行政院海岸巡防署海洋巡防總局偵防查緝隊移送臺灣澎
    湖地方法院檢察署檢察官偵查起訴。
    理  由
一、本件海事報告、護照影本及船員名冊、職務報告、扣押筆錄
    、扣押物品目錄表及收據、現場採證照片、外交部駐布吉納
    法索大使館96年11月7日布吉字第363號函、阿必尚大學解剖
    報告（法文本）、外來翻譯社中文翻譯本、淡江大學法文系
    翻譯本、法務部法醫研究所96醫文字第0961102030號法醫文
    書審查鑑定書、相驗照片219張及光碟片1張、警政署刑事警
    察局刑鑑字第0960175236號槍彈鑑定書、「第15福神丸」平
    面圖2紙、案發海域衛星地圖3紙及孟憲東、殷華、鄧曉、阮
    月豪等4人於警詢中之陳述，均經檢察官、被告及辯護人同
    意作為證據，依刑事訴訟法第159條之4、第159條之5之規定
    ，均有證據能力。
二、訊據被告乙○○對於上開時、地未經許可購入而持有手槍及
    主觀上雖無毆打阮友陽致死之故意，然客觀上能預見若亂棍
    毆擊他人身體，足以導致死亡之結果，而仍基於傷害人身體
    之犯意，持木棍毆擊阮友陽成傷，致阮友陽因傷重不治死亡
    等事實，坦承不諱，核與大陸籍船員孟憲東、殷華、鄧曉及
    越南籍船員阮月豪於警詢中之陳述大致相符。又被害人阮友
    陽確因遭鈍器毆打成傷，造成身體組織皮下及肌肉大量失血
    ，傷重休克而不治死亡，有外交部布吉納法所大使館96年11
    月7日布吉字第363號函、阿必尚大學解剖報告（法文本）、
    外來翻譯社中文翻譯本、淡江大學法文系翻譯本、法務部法
    醫研究所96醫文字第0961102030號法醫文書審查鑑定書、相
    驗照片219張及光碟片1張等在卷可考，足見被害人阮有陽之
    死亡與被告持棍毆打之行為有相當之因果關係。又持鈍器等
    硬物亂棍毆擊他人身體，足以導致死亡之結果，亦為客觀上
    一般人所能預見。而扣案槍枝經送鑑定後，確係擊發功能正
    常，可供擊發同口徑制式子彈使用，而具有殺傷力之比利時
    製0.380吋制式半自動手槍，有內政部警政署刑事警察局刑
    鑑字第0960175236號鑑驗通知書在卷可考。此外，復有海事
    報告、「第15福神丸」平面圖2紙、案發海域衛星地圖3紙、
    護照影本及船員名冊、職務報告、扣押筆錄、扣押物品目錄
    表及收據、現場採證照片、及扣案前揭槍枝可參，事證明確
    ，被告犯行堪予認定。
三、本件被告係以亂棍毆擊被害人手、腳及身體多處成傷，嗣導
    致死亡之結果，雖亂棍毆擊他人身體，足以導致死亡之結果
    ，在客觀上為一般人所能預見，惟依前揭解剖報告及相片觀
    之，被害人阮友陽雖內出血情形嚴重，惟未遭致命一擊或足
    以致命之數次攻擊，顯見被告下手時並未針對被害人重要器
    官予以攻擊，應無殺意；再參諸阮月豪於警詢中供稱：「我
    們跟船長說阮友陽受傷了，請船長乙○○讓我們將阮友陽抬
    到房間吃藥、擦藥，但船長不肯，說他不會死，當時我拿水
    給阮友陽，但叫不醒他。後來乙○○就同意讓我們將阮友陽
    抬進駕駛室吃藥，：：：，之後乙○○有拿藥給我餵阮友陽
    吃」等語，是被告乙○○毆傷阮友陽後仍認阮友陽無生命危
    險，嗣且同意其他船員救治阮友陽，又拿藥給阮月豪餵服阮
    友陽，益徵被告乙○○於下手時並無置阮友陽於死地之意，
    且亦無下手時主觀上預見被害人死亡結果之情事，難認被告
    有何殺人犯意，本件被告乙○○應係為教訓阮友陽，主觀上
    雖無毆打阮友陽致死之故意，然客觀上能預見若亂棍毆擊他
    人身體，足以導致死亡之結果，而仍基於傷害犯意持棍毆打
    被害人阮友陽致死，堪以認定，是核被告此部分之行為，係
    犯刑法第277條第2項前段傷害致死罪；其持有手槍之行為，
    則係犯槍砲彈藥刀械管制條例第7條第4項未經許可持有手槍
    罪。本件被告持有比利時制式手槍部分，核係犯槍砲彈藥刀
    械管制條例第7條第4項之罪，公訴人認係犯槍砲彈藥刀械管
    制條例第8條第4項之罪，尚有未洽，惟因社會基本事實同一
    ，起訴法條應予變更。公訴人另認被告持有（疑似）子彈10
    顆之行為，係另犯槍砲彈藥刀械管制條例第12條第4項未經
    許可持有子彈罪（見本院97年3月17日準備程序筆錄），惟
    查原經扣案之疑似子彈7顆，因國際間轉機托運之故，迄今
    尚未尋獲，無從送驗鑑定有無殺傷力一情，有行政院海岸巡
    防署海洋巡防總局偵防查緝隊96年11月15日洋局偵字第0960
    021412號函、長榮航空公司96年1 2月4日長航企運字第2007
    3949號函及專案人員職務報告等在卷可考，已乏積極證據足
    資證明被告有此部分持有子彈之犯行（起訴書證據並所犯法
    條欄三、亦同此認定）；況此部分持有疑似子彈之事實係發
    生在南非共和國及在公海之日本籍「第15福神丸」漁船上，
    而持有子彈罪非屬法定最輕本刑為3年以上有期徒刑以上之
    罪，即非刑法處罰效力所及，惟因公訴人認此部分與上開起
    訴論罪之持有手槍罪，具有想像競合犯之裁判上一罪關係，
    爰不另為無罪之諭知。被告雖另辯稱：毆打被害人之所為僅
    構成刑法第279條義憤傷害致死罪云云。惟按激於義憤而傷
    害，係指他人實施之不義行為，在客觀上足以引起公憤，猝
    然遇合，激憤難忍，因而予以傷害者而言。本件被告對被害
    人先有推打之不當管理行為，引發衝突遭被害人持刀反擊後
    ，復持棍毆打被害人致死，衡諸當時情形，僅係2人間之私
    怨及互相報復，在客觀上尚不足以引起公憤，使人達於激憤
    難忍之程度，核與刑法第279條義憤傷害致死罪之要件不合
    ，被告所辯，尚無足採。被告所犯未經許可持有手槍罪與傷
    害致死罪，犯意各別，罪名有異，應分論併罰。本件被告持
    槍係因應海上風險而為防身之用，情有可憫，而持有手槍係
    法定本刑5年以上有期徒刑併科新台幣1000萬元以下罰金之
    重罪；又被告隻身海外捕漁，所負責管理之近30人漁工分屬
    不同國籍（其中大陸籍24人、越南籍4人），管教、溝通確
    屬不易，其因管教不當造成衝突，進而引發傷害被害人致死
    之憾事，亦非無可恕，而傷害致死係法定本刑無期徒刑或7
    年以上有期徒刑之重罪，是就被告所犯上開持有手槍及傷害
    致死2罪，均有量處法定最輕本刑猶嫌過重之法重情輕之情
    事，爰均依刑法第59條，酌減其刑。又槍砲彈藥刀械管制條
    例第18條第4項係有關自白減免其刑之規定，必須於偵查或
    審判中自白，並供述全部槍械、彈藥之來源及去向，因而查
    獲或因而防止重大危害治安事件之發生者，始有該項減免其
    刑規定之適用。而其既謂「並」供述全部槍砲、彈藥、刀械
    之來源「及」「去向」，自係指已將槍械、彈藥移轉與他人
    持有之情形而言，不包括仍為自己持有之情形在內，此觀同
    條第一項後段規定已移轉他人持有始有供述「去向」之情形
    甚明。本件被告持有之手槍於案發後係單純遭查扣，與「供
    述全部槍械、彈藥之來源及去向，因而查獲或因而防止重大
    危害治安事件之發生」之情形尚有不同，尚無槍砲彈藥刀械
    管制條例第18條第4項規定之適用，併此敘明。爰審酌被告
    犯罪之動機、目的、手段及犯後已與被害人之家屬達成民事
    和解，已賠償給付被害人家屬美金16000元，此有證明書及
    「不上訴保證書」等在卷可考等一切情狀，就被告所犯持有
    手槍罪、傷害致死罪，分別量處有期徒刑2年6月併科罰金新
    台幣10萬元、3年8月，並就罰金部分諭知易服勞役之折算標
    準，且定其應執行刑如主文。扣案手槍（含彈匣）1把，係
    屬違禁物，依刑法第38條第1項第1款規定，併宣告沒收。被
    告犯案所用之木棍1支未經扣案，為免將來執行發生困難，
    不另宣告沒收。
據上論斷，應依刑事訴訟法第299條第1項前段、第300條，槍砲
彈藥刀械管制條例第7條第4項，刑法第277條第2項前段、第11條
前段、第59條、第42條第3項、第51條第5款、第38條第1項第1款
，判決如主文。
本案經檢察官甲○○到庭執行職務。
中    華    民    國    97    年    8     月    13    日
                  刑事庭  審判長法  官  管安露
                                法  官  李宛玲
                                法  官  陳順輝
以上正本係照原本作成。
如不服本判決，應於判決送達後10日內，向本院提出上訴狀（須
附繕本）。
中    華    民    國    97    年    8     月    13    日
                                書記官  王耀煌
附錄法條
槍砲彈藥刀械管制條例第7條第4項：
未經許可，持有、寄藏或意圖販賣而陳列第 1 項所列槍砲、彈藥
者，處 5 年以上有期徒刑，併科新台幣 1 千萬元以下罰金。
刑法第277條第2項前段：
犯前項之罪因而致人於死者，處無期徒刑或 7 年以上有期徒刑；


司法院資訊處製作；財團法人民間司法改革基金會備份。
